臺灣宜蘭地方法院刑事判決　　　　　　　　　　　　　九十一年度訴字第一七號
　　公　訴　人　臺灣宜蘭地方法院檢察署檢察官
　　被　　　告　辛○○
　　選任辯護人　李秋銘
右列被告因違反選舉罷免法案件，經檢察官提起公訴（九十一年度選偵字第一０號、
九十一年選偵字第二五號），本院判決如左：
    主  文
辛○○無罪。
    理  由
一、公訴意旨略以：被告辛○○係宜蘭縣壯圍鄉第十四屆鄉長候選人，基於賄選之概
    括犯意，於民國九十年十二月中旬，以每件新台幣（下）三百元之代價，向立人
    體育服裝用品行負責人朱龍夫購買正背面均印有「辛○○」字樣紅色外套三百件
    ，連續自該時起至九十一年一月二十三日止，在宜蘭縣壯圍鄉鄉公所、競選總部
    及其他造勢會場分送有選舉權之庚○○、戊○○、丁○○、己○○、癸○○、鄭
    文展、李廷春、甲○○、丙○○、子○○、壬○○等十一人及其他有選舉權之人
    約其為選舉權一定之行使。經警於九十一年一月二十三日依法搜索上開人等之住
    處及其他處所，扣得上揭紅色外套十一件，始知上情。因認被告辛○○涉嫌違反
    公職人員選舉罷免法第九十條之一第一項之賄選罪嫌。
二、按犯罪事實應依證據認定之，無證據不得推定其犯罪事實。又不能證明被告犯罪
    ，應諭知無罪判決。刑事訴訟法第一百五十四條、第三百零一條第一項定有明文
    。
三、公訴人認被告辛○○涉有前述犯行係以：證人朱龍夫於警訊時證稱：上開外套係
    被告於九十年十二月中旬購買，並非其贈與被告辛○○，其所持有之感謝函，係
    為掩蓋事實而開立等語；雖其於檢察官偵查時翻異前詞，然其於偵訊時所言顯為
    袒護被告而不足採信，應以證人朱龍夫於警訊時所言為真實。而被告辛○○明知
    上揭外套價值，而將之贈予有選舉權之人，亦難無賄選之嫌。次查，獲贈上開外
    套之人並非全為被告辛○○之助選員、工作人員及一起拜票之人，且被告辛○○
    於贈送外套後亦均有拜票之舉動，此有同案被告戊○○、己○○、癸○○、鄭文
    展、甲○○、丙○○、子○○等人之警詢及偵訊筆錄在卷可稽；且縱辛○○贈衣
    之對象為其助選員及工作人員，惟上開人等亦多具有選舉權之人，被告辛○○之
    贈衣行為亦難無賄選之嫌。另據辛○○於偵訊時供稱，其上揭當選票數為三千四
    百票，而其準備之外套達三百件，已達其前屆當選得票數之十一分之一，謂非賄
    選，其孰能信，是被告辛○○所辯並非可採等為主要論據。而訊據被告辛○○固
    坦承有向立人體育用品行負責人朱龍夫訂購選舉用彩帶及外套三百件，而當初言
    明外套一件三百元，但是領貨時朱龍夫說不用錢要幫伊造勢等語，惟堅詞否認有
    何違反公職人員選舉罷免法之賄選犯行，辯稱：伊當初買扣案外套三百件，是要
    讓助選人員在拉票時穿著，目的是為造勢之用，並非用以為賄選之物，伊並無任
    何賄選之犯意之行為等語。
四、按公職人選舉罷免法第九十條之一第一項投票行賄罪之購成要件：(1)須對有投票
    權之人為之(2)須有行求、期約或交付賄賂或其它不正利益之行為(3)須使有投票權
    人為一定之行使或不行使投票權。是必須對選舉「有投票權人」，基於行賄之意
    思，約其為一定之行使或不行使投票權始得成立該罪。而且所謂行求、期約、交
    付賄賂或其他不正利益並約定投票權為一定之行使或不行使，係必須賄賂之給付
    與投票者決意圈選某特定候選人間具有相當之對價關係，始足當之。而行為人所
    為行賄行為與投票權之行使或不行使是否具有對價關係，應視行賄者，有無基於
    行賄之意思而行求、期約或交付賄賂而定。而行為人是否有行賄之意思？是否具
    有相當之對價關係？則應就賄賂之種類、價額、贈與之時機、對象等客觀因素加
    以審酌，而非可僅以對於不特定人有交付一定價值之財物，即遽認行為人有行賄
    之意思。經查：
    （一）雖內政部警政署刑事警察局於九十一年一月二十二日接獲檢舉認被告邱耀
          祖涉嫌賄選，根據所掌握之線索向本院提出聲請，由本院核發對宜蘭縣壯
          圍鄉居民林新添、戊○○、乙○○、丁○○、黃連根、陳阿城、丙○○、
          子○○、壬○○、林萬固、林義淵、江海厲、庚○○、己○○、癸○○、
          鄭文展、甲○○、賴添忠等人之搜索票，經警於同年一月二十三日執行搜
          索後，自庚○○、戊○○、甲○○、癸○○、丙○○、己○○、乙○○、
          壬○○、鄭文展、丁○○、子○○等人住處，查獲正反面均印有「辛○○
          」字樣之紅色長袖外套各一件（共扣得十一件）等情，此除經前述證人林
          讚登、戊○○、甲○○、癸○○、丙○○、己○○、乙○○、壬○○、鄭
          文展、丁○○、子○○等人自承在卷外，並有內政部警政署刑事警察局搜
          索票聲請案卷及扣押物品清單等在卷可稽。
    （二）而被告就上揭扣案外套來源供稱係立人體育服裝社負責人朱龍夫贊助外套
          三百件等語。另提供上揭扣案外套之立人體育服裝社負責人朱龍夫於檢察
          官偵查時稱：「本來辛○○要向我買三百件衣服每件三百元總價九萬元他
          本來要拿給我，但因為我們是很好的朋友所以我就沒有向他拿錢等於是讓
          他幫我廣告，約在九十年十二月間我打電話給辛○○他叫人來載，他有寫
          一張感謝函給我」等語，並提出感謝狀一紙為證。證人朱龍夫於警詢時則
          供稱：「他（指被告辛○○）當時跟我講他買這批衣服是作為選舉用，我
          說我有現貨polo廠牌紅色外套三百件，每件談好是以單價新台幣三百元，
          總價九萬元賣他，而我會在每件衣服上前後幫他印上辛○○字樣」、「他
          前二三天早上辛○○親自開車來店裡，跟我說如果有人來問這批衣服，不
          要跟對方說是我買的，要說是我免費送給他的」、「這張感謝函是他當時
          來我店裡跟我串供不久，某日由一名男性不知名的工作人員到我店裡交給
          我跟我說，說這張感謝函假裝是我送他三百件衣服的收據，以掩飾實際衣
          服是辛○○買的」等語。雖證人朱龍夫就上述扣案紅色外套是屬贊助性質
          抑或係被告所購買供述有不一之情形，然證人朱龍夫於警詢時亦稱對於被
          告辛○○取上揭扣案外套是作何用途並不知情等語，是縱使被告辛○○確
          有刻意掩飾購買上揭扣案外套三百件一事，然被告辛○○為何刻意掩飾購
          買之原因，是為避免證人朱龍夫陷於選舉風暴抑或迴避競選對手之攻擊等
          情，係屬不明，然此均屬被告辛○○取得上揭扣案外套之手段之不同而已
          ，而被告辛○○是否行賄犯意，有欲以上述外套作為使他投票權人之投票
          權為一定行使或不行使之對價，則須有積極證據以資認定，要不得以上開
          扣案外套來源供應者證人朱龍夫不一之供述，即遽認被告辛○○有賄選之
          犯意。
    （三）次查，被告辛○○競選工作之負責人員即證人林勝達於本院審理時證稱：
          「我是負責雜事，我知道辛○○有做這件衣服，我有在登記參選、競選總
          部成立時，在現場發放衣服，我不知道衣服數量多少，只要是有人來我就
          拿衣服給他們‧‧‧我沒有在其他地方發過，發的時候我並沒有要他們投
          票給誰」等語、「（而發放對象是）只要是有來助選、造勢的，我都有發
          給他們，我不知道他們身分，我也發給外縣市外鄉鎮之人」等語；另一負
          責人員趙家元亦於本院審理時供稱：「競選期間我都有去幫忙打雜，我知
          道辛○○有這件衣服，他說是要造勢用的，辛○○並沒有跟我們說衣服要
          給別人，在登記參選競選總部成立時我們會發衣服給他們，可是我沒有發
          給別人過。在競選期間有看到別人穿這件衣服」等語，顯見扣案外套發放
          時點均係在被告辛○○競選總部成立時、候選人登記參選之日之時機，且
          地點係在競選總部之會場上，核與經警搜索扣得前述外套之證人戊○○、
          甲○○、丙○○、己○○、乙○○、壬○○、鄭文展、丁○○、子○○等
          人亦證稱分係在競選總部成立或登記參選日時由他人發放取得或自取等情
          相符。而衡一般選舉經驗上，有關候選人競選總部成立、或至選舉委員會
          為登記參選之日均係競選期間之重要宣傳造勢之時機，各大媒體、宣傳單
          位均會至現場報導，被告辛○○以團體服裝為手段，顯出團隊氣氛以拉抬
          聲勢，並非不能想像。此由被告所提出競選總部成立時會場上之照片，除
          被告辛○○本人有穿著外（外套外尚著競選背心），均可見到場造勢之列
          隊團體或參與活動之個人多均穿著印有「辛○○」字樣之紅色外套，亦可
          見一斑。是被告辯稱前述扣案外套單純係為助選造勢之用，並非用以賄選
          之物，尚合於常理與社會經驗。基此，被告發放上揭扣案外套於既係於競
          選造勢活動會場上，當然會同時有支持候選人即被告辛○○之言論，自不
          得以客觀上發放外套行為與支持被告之競選言論同時存在，即推論被告有
          賄選之犯意。
    （四）參以，以前揭競選期間工作人員林勝達、趙家元前揭證言亦可知，當時發
          放衣服時係均於與競選期間有關造勢之活動會場上，而發放時並未選擇特
          定對象，凡是來會場造勢、幫忙者均會發放外套等語，已如前述。是可見
          發放外套之對象，是以當時包括助選員在內，主動或應邀前來參與被告邱
          耀祖競選造勢活動之人為主，並不論其當時是否設籍於宜蘭縣壯圍鄉或是
          否有選舉宜蘭縣壯圍鄉鄉長之選舉權，與社會常見之賄選行為均係依照特
          定有投票權人名冊為逐一發送賄賂者有所不同。此由經警查獲上揭外套持
          有人即證人戊○○、乙○○、丁○○、己○○、鄭文展、甲○○、丙○○
          、子○○、壬○○等人均分證稱是因係助選員、或是因朋友、親戚關係而
          主動到場關心、或是應邀前往造勢，而於競選總部之活動現場取得扣案外
          套等語，亦相符合，是上揭證人林勝達、趙家元等人所言應可採信。是被
          告既未親自發放扣案外套，亦無證據足證被告有指示工作人員將外套發放
          予特定宜蘭現壯圍鄉鄉長選舉權之特定對象。而依前述證人等所述，係由
          工作人員於造勢會場將如扣案所示之紅色外套發放予主動或應邀到場之參
          與活動之不特定人士，並不問是否為宜蘭縣壯圍鄉鄉長選舉之選舉權人等
          情，既非專對宜蘭縣壯圍鄉鄉長選舉之選舉權人為發放對象，是被告辯稱
          發送外套之目的係為競選造勢之手段而非為賄選之目的，而無賄選之犯意
          ，應屬可採。
    （五）另亦遭查獲紅色外套之證人癸○○雖於警詢時、檢察官偵查時供稱：被查
          獲之紅色外套是其弟鄭文展參加壯圍鄉長候選人辛○○之競選總部成立回
          家時所交付等語、而證人癸○○之弟鄭文展供稱當日係帶約三十人之團體
          應邀參與被告競選之造勢活動而領取約二十件之外套，回家時就將一件外
          套交予其兄癸○○等語，顯見證人鄭文展僅係因單純將其參與競選活動所
          取得之外套贈予其兄而已，證人鄭文展並未有為被告賄選之行為，應可確
          定。另有證人庚○○亦證稱：該夾克是在九十年十二月出在壯圍鄉公所職
          員交付等語、於本院審理時則稱：「（外套是）我到鄉公所是職員拿給我
          的，當時他拿給我時並沒有說什麼，我也沒有問要做什麼，當時我是一個
          人去的，沒有事先約好，現場沒有看到發給其他人，‧‧‧我拿衣服時並
          沒有人要我投票給誰‧‧‧」等語，足見證人庚○○接受扣案外套時，交
          付者亦無有約定投票權為一定行使或不行使之明示或暗示，是上揭證人鄭
          文男、庚○○雖非於前揭造勢會場取得扣案外套，然亦無證據足證被告邱
          耀祖有基於賄選之意而為發送外套之行為。
    （六）此外，觀被告辛○○於競選期間所使用之宣傳服裝，除扣案外套外，亦有
          帽子、競選背心搭配使用，而帽子與扣案外套均係紅底白字（印有辛○○
          字樣），扣案外套於背面更印有字體相當大之「辛○○」字樣，此均有被
          告所提出之競選活動照片可稽，更可見被告所訂購之扣案外套其主要目的
          係要有不特定人穿著於競選活動或車隊遊街拉票之場合以達其宣傳、增加
          曝光率之目的，甚為明顯，自不得以扣案外套之價值非一般仿間之打火機
          、原子筆之廉價物品所可比擬，即推論被告有賄選之犯意。且外套背面既
          已印刷大字體之「辛○○」字樣，衡情除支持者於競選期間有穿著實益外
          ，一般人於選後之平常時日，應鮮有穿著之可能，則該外套於一般人主觀
          上當不具實用之價值，是候選人當不致至愚以之為賄選之物來分送選民。
          是被告辛○○堅詞辯稱伊無賄選之犯意，應屬確實。
五、綜上，被告雖有訂購如扣案外套三百件以供發放，且經警自證人庚○○、戊○○
    、甲○○、癸○○、丙○○、己○○、乙○○、壬○○、鄭文展、丁○○、子○○住處扣得上揭外套共十一件，惟上揭外套依前所述係被告純為達競選、造勢、
    宣傳目的所為之手段，而無證據足認被告有基於行賄之意思，以贈送上揭外套，
    對有投票權人，約其投票權為一定之行使或不行使，亦即無證據可資認定被告發
    送外套之行為與對選舉權人約定選舉權為一定行使或不行使間有對價關係存在，
    次外復查無其他證據足認被告有何公訴人所指之犯嫌，是被告辛○○罪嫌尚有未
    足，自應為無罪之諭知。
據上論斷，應依刑事訴訟法第第三百零一條第一項，判決如主文。
本案經檢察官吳慧蘭到庭執行職務
中      華      民      國    九十一    年     九     月       六       日
                                        臺灣宜蘭地方法院刑事第二庭
                                            法  官  蔡  仁  昭
右正本證明與原本無異。
如不服本判決，應於判決送達後十日內，向本院提出上訴狀。(應附繕本)
                                            書記官  吳  慧  芳
中      華      民      國    九十一    年     九     月       十       日
